臺灣臺北地方法院刑事判決　　　　　　 100年度易字第2704號
公　訴　人　臺灣臺北地方法院檢察署檢察官
被　　　告　吳建宏
上列被告因藏匿人犯案件，經檢察官聲請以簡易判決處刑（100
年度偵字第10052號），本院認不宜簡易判決處刑，改依通常程
序，判決如下：
    主  文
吳建宏無罪。
    理  由
一、聲請簡易判決處刑意旨略以：被告吳建宏明知薛命銀（另經
    檢察官為不起訴處分確定，並已於民國100年10月10日遣返
    ）係未經許可偷渡來臺之大陸地區人民，為違反國家安全法
    第6條第1項之犯人，竟意圖使之藏匿，於100年2月間不詳日
    、時，提供新北市○○區○○路三段504號其居住處供薛命
    銀居住，並將其所申領未附照片之全民健康保險卡（下稱健
    保卡）交付薛命銀，供應付盤檢，而予藏匿，嗣於同年5月4
    日晚上9時45分許，員警執行巡邏勤務時，在上址發現薛命
    銀行跡可疑而盤查其身分，薛命銀即持被告之健保卡供警方
    查證身分，經警發現其身分不符，始循線查獲上情。因認被
    告涉犯刑法第164條之藏匿犯人罪嫌。
二、按犯罪事實應依證據認定之，無證據不得認定犯罪事實；不
    能證明被告犯罪者，應諭知無罪之判決，刑事訴訟法第154
    條第2項、第301條第1項分別定有明文。次按認定不利於被
    告之證據須依積極證據，苟積極證據不足為不利於被告事實
    之認定，即應為有利被告之認定，更不必有何有利之證據；
    又犯罪事實之認定，應憑證據，如無相當之證據，或證據不
    足以證明，自不得以推測或擬制之方法，以為裁判之基礎。
    再者，依刑事訴訟法第161條第1項規定，檢察官對於起訴之
    犯罪事實，仍應負提出證據及說服之實質舉證責任，尚其所
    提出之證據，不足為被告有罪之積極證明，或其指出證明之
    方法，無從說服法院以形成被告有罪之心證，基於無罪推定
    之原則，自應為被告無罪判決之諭知（最高法院30年上字第
    816號、40年台上字第86號、92年台上字第128號判例可資參
    照）。再按刑法第164條第1項藏匿犯人罪之所謂藏匿，係指
    行為人明知其為犯人或脫逃人，而供給犯人或脫逃者之處所
    ，使搜查者不能發現，或難於發現之謂。
三、公訴人認被告吳建宏涉有上開藏匿犯人罪嫌，無非係以(一)、
    證人薛命銀於警詢、偵查中之證述；(二)、證人薛命銀在大陸
    地區之居民身分證、現場查獲照片；(三)、被告之新舊健保卡
    影本為其主要論據。訊據被告對於薛命銀確係於100年5月4
    日晚上9時45分許，在其位於新北市○○區○○路3段504號
    住處，為警查獲為未經許可偷渡來臺之大陸地區人民之事實
    ，固坦承不諱，惟堅詞否認有何藏匿犯人之犯行，辯稱：跟
    薛命銀是朋友，為警查獲當時，他是來找我喝酒，我以為他
    是外省人士，並不知道他是偷渡來臺的人，沒有提供上址住
    處供薛命銀藏匿，健保卡是放在上址住處內，不知道薛命銀
    何時撿拾我的健保卡拿去使用，亦沒有提供我的健保卡給薛
    命銀，供其被警察查核身分時使用等語。
四、經查：
(一)、按人民入出境，應向內政部警政署入出境管理局申請許可。
    未經許可者，不得入出境，國家安全法第3條第1項定有明文
    。本件證人薛命銀係未依照上開方式申請許可入境，而84
    、85年間，以人民幣3000元之代價，僱用真實姓名、年籍地
    址均不詳之成年男子駕駛舢舨船，自大陸地區福建省長樂附
    近海岸出發，於同日凌晨4時許，到達臺灣地區南部海岸邊
    ，為規避檢查而私自上岸入境者之事實，業據證人薛命銀於
    警詢及偵查中證述綦詳，並有薛命銀大陸地區居民身分證影
    本、內政部警政署大陸地區人員資訊管理系統列印資料（見
    100偵10052卷第31至33頁）。又薛命銀上開違反國家安全法
    第3條第1項、第6條第2項之逃避安全檢查罪犯行部分，因已
    逾刑法之追訴權期間，經臺灣臺北地方法院檢察署檢察官於
    100年7月13日以100年偵字第10052號為不起訴處分確定一節
    ，亦有上開不起起訴處分書在卷可證（同上偵卷第61、62頁
    ），足認警方於上揭時間，在被告上址住處，查獲之薛命銀
    ，確屬刑法第164條第1項規定之犯人無疑。
(二)、證人薛命銀於警詢及偵查中均證述：有在新店區○○路○段
    504號被告住處居住等語，惟其於警詢時供稱：我在桃園縣
    龜山鄉○○路○段642號旁違建屋賣自助餐約3年，於99年12
    月結束後，在100年2月前往新店區○○路○段504號被告住處
    居住等語，惟其於偵查中則具結證稱：我於15、16年前從大
    陸坐船偷渡來臺灣，後來就不想回去，前3年我都在桃園龜
    山鄉○○○路自己開便當店，過年後因拆遷沒工作，就到處
    玩，這幾天在朋友吳建宏（即被告）的住處休息等語，就其
    居住於被告上址住處之時間長短，所述已有不一致。且依卷
    附之現場照片7幀觀之，固足認上址工廠內確有設置1組上、
    下層之床板，靠近床頭之牆壁上吊掛多件男性衣物，該下、
    上層床板之下層位置舖設有草蓆製之單人床墊，其上置有1
    件棉被，下層床板內側牆吊掛男性衣物多件，上層床墊則置
    有旅行袋1只、衣物凌亂堆置等情，惟綜觀證人薛命銀於警
    詢、偵查中之證述，並未明確指述該等照片中之衣物究係其
    個人所有一節，尚難僅以上址現場確有置放旅行袋、男性衣
    物，遽認現場之衣、物係屬證人薛命銀所有，而藏匿於被告
    之上址住處。況證人高志堅於本院審理時具結證稱：我在新
    北市○○區○○路3段622號開一家工廠，我跟被告的老闆有
    業務上的往來，所以常常到安康路3段504號的鐵工廠，被告
    住在該鐵工廠裏面，該工廠內除了被告以外，並沒有其他人
    住在那裏等語，核與被告辯稱：上址工廠僅其1人居住等語
    相符，益徵被告辯稱：上開照片中之衣、物為其個人所有一
    節，堪以採信。則被告是否確有提供上址住處藏匿證人薛命
    銀一節，已非無疑。
(三)、況證人薛命銀於100年5月5日第2次警詢時供陳：我現居住於
    新北市○○區○○路3段504號，是朋友吳建宏的房子等語；
    同日第2次警詢時亦僅供稱：100年2月才前往新店區○○路○
    段504號居住等語，自始均未提及被告知悉其為偷渡來臺之
    大陸地區人民。又其於偵查中復明確具結證稱：被告不知我
    是偷渡客，我都跟他說我是香港人等語，核與被告辯稱：不
    知其係非法偷渡之大陸人地區民等語相符，亦足認被告主觀
    上確實不知證人薛命銀係非法來臺之大陸地區人民甚明，是
    縱令被告確有提供其上址住處與證人薛命銀居住屬實，然其
    主觀上既不知悉證人薛命銀係非法來臺之大陸地區人民，揆
    諸前開說明，亦無從繩以被告藏匿犯人之罪責。檢察官雖認
    ：被告可從薛命銀之口音判斷其為大陸人民等語，然觀諸我
    國政府對於兩岸人民往來之政策，從早期開放大陸地區人民
    來臺依親、探親，迄今逐一開放大陸地區學生來臺就學及大
    陸地區人民來臺觀光可知，臺灣與大陸地區人民之往來日益
    頻繁，以依親、探親、求學、觀光等事由來臺之大陸地區人
    民亦日益增多，此為法院本於職權所知悉之事項，是縱令被
    告知悉薛命銀係大陸地區人民，亦不當然等同被告主觀即已
    知悉薛命銀係以非法方式來臺一節。且綜觀全案事證，尚乏
    證據足資推認被告主觀上確實知悉薛命銀係非法來臺，是尚
    難僅因被告知悉薛命銀係大陸地區人民，即推認其主觀上知
    悉薛命銀係以非法方式來臺。
(四)、又證人薛命銀於100年5月4日晚上9時45分許，在上址為警查
    獲時，雖曾持被告之健保卡供查核一節，業據證人薛命銀證
    述綦詳。惟其於警詢時：警察查完後，再次問我時我表示這
    不是我的，是我搞錯了，健保卡是100年5月1日下午，因為
    被告說這健保卡沒有用，就將它丟在鐵工廠桌子，我就將它
    拿走，警察查證身分時，我因沒有身分就將該健保卡拿來使
    用等語；又於偵查中亦證稱：警察叫我出示身分證，我說沒
    有身分證，警察問我有無其他證件，我就拿被告的健保卡，
    警察問我是不是我的，我說不是，健保卡是前兩天在被告家
    撿到的，他說他沒有用，我就跟他要來想要看病，我有跟他
    說如果他沒有用就給我，他有說沒用，我拿了也沒用等語，
    由其上開證詞觀之，證人薛命銀顯係自行拿取該健保卡使用
    ，並未經由被告之同意甚明。況本件尚乏證據證明被告主觀
    上知悉薛命銀係非法來臺之大陸地區人民，已如前述。是亦
    無從僅因證人薛命銀於上揭時、地，為警盤查時，持被告未
    附照片之健保卡，即推認係由被告所提供使用，而令其應負
    刑法藏匿犯人之罪責。
(五)、另檢察官雖認被告持有附有照片之舊健保卡，卻重新申領未
    附照片之健保卡與薛命銀使用一節，然查，證人薛命銀係自
    行拿取被告之健保卡，並未經被告之同意之情，業據證人薛
    命銀證述如前，已難認確係被告交付證人薛命銀使用。況被
    告於偵查中供陳：健保卡是我亂放，因為舊的欠健保費，我
    再去申請（復改稱：因為舊的丟掉了，所以去申請）等語；
    於本院審理時亦陳稱：100年3、4月時，因為找不到舊的健
    保卡，所以去申請新的健保卡等語，參以，證人薛命銀於警
    查獲時所持用之被告健保卡，係被告於100年3、4月間，申
    請補領等情，復據被告供明在卷，而證人薛命銀係於本件為
    警查獲前之同年5月1日，自行在上址鐵工廠內拿取之事實，
    亦如前述。衡諸常情，倘被告申請補領該未附有照片之健保
    卡，係為供薛命銀使用，大可於申領後旋即交付與薛命銀，
    何以竟於將近1個月後，始由薛命銀自行拿取使用，並向薛
    命銀表示拿了也沒有用？益徵被告申領補發健保卡之目的，
    並非係為供薛命銀使用甚明。至於被告對於申領補發健保卡
    之原因，所述固前後略有不一致，然本件檢察官所舉之上開
    證據，既無從認定被告主觀上確已知悉薛命銀係非法來臺之
    大陸地區人民而予以藏匿，則縱令被告上開所辯之各節均無
    足採，亦不得僅益被告上開所述前後不一致，即為不利被告
    認定之依據，附此敘明。
五、綜上所述，檢察官所舉前開證據，尚不足使本院達於通常一
    般之人均不致有所懷疑，而得確信其為真實之程度，致使無
    從形成有罪之確信，則依罪證有疑利於被告之證據法則，即
    不得遽為不利被告之認定。此外，復查無其他積極證據足資
    認定被告有何公訴人所指之犯行，揆諸前開說明，本件被告
    被訴之犯行，要屬不能證明，自應為被告無罪之諭知。
據上論斷，應依刑事訴訟法第452條、第301條第1項，判決如主
文。
本案經檢察官陳映蓁到庭執行職務
中    華    民    國   100    年    12    月    29    日
                  刑事第四庭    法  官  李殷君
以上正本證明與原本無異。
如不服本判決應於收受送達後10日內向本院提出上訴書狀，並應
敘述具體理由；其未敘述上訴理由者，應於上訴期間屆滿後20日
內向本院補提理由書（均須按他造當事人之人數附繕）「切勿逕
送上級法院」。
                                書記官  殷玉芬
中    華    民    國   101    年    1     月    2     日